---
title: "ARIMA основи"
author: "Boyko Amarov"
date: "11/2/2021"
output: html_document
---

```{r}
library(tidyverse)
```


AR(1): auto-regressive (авто-регресионен) процес от първи ред

Дефиниция:
$$
\underbrace{y_{t}}_{\text{стойност днес}} = \delta + \alpha \underbrace{y_{t - 1}}_{\text{стойност вчера}} + \underbrace{e_{t}}_{\text{бял шум}}, \quad \delta, \alpha \in \mathbb{R}.
$$

математическо очакване 

$$
Е(y_t) = ?
$$

(Математическа) Дисперсия:


$$
Var(y_t) = E\left[\left(y_t - E(y_t)\right)^2\right]
$$
Ковариация/корелация (от първи ред)

$$
Cov(y_t, y_{t - 1}) = E\left[(y_t - E(y_t))(y_{t - 1} - E(y_t))\right]\\
Cov(y_t, y_{t - 2}) = E\left[(y_t - E(y_t))(y_{t - 2} - E(y_t))\right]\\
\vdots\\Cov(y_t, y_{t - k}) = E\left[(y_t - E(y_t))(y_{k - 2} - E(y_t))\right]\\
\rho(y_t, y_{t - 1}) = \frac{Cov(y_t, y_{t - 1})}{Var(y_t)}\\
\rho(y_t, y_{t - 2}) = \frac{Cov(y_t, y_{t - 2})}{Var(y_t)}\\
\vdots\\
\rho(y_t, y_{t - k}) = \frac{Cov(y_t, y_{t - k})}{Var(y_t)}
$$

## Напълно случаен процес

Казваме, че $e_t$  е напълно случаен процес (бял шум), ако

$$
E(e_t) = 0, t = 1,\ldots,T\\
Var(e_t) = \sigma^2, t = 1,\ldots,T\\
Cov(e_t, e_{t - k}) = 0, k \neq t
$$
$$
e_t \sim WN(\sigma^2)
$$
Симулация

```{r}
## Код за илюстрация
n <- 100

sim_data <- expand_grid(
  mu = c(0, 10),
  sigma = c(1, 3),
  t = 1:100
) %>%
  mutate(
    y = rnorm(n(), mean = mu, sd = sigma),
    sigma_lab = paste0("sigma = ", sigma),
    mu_lab = paste0("mu = ", mu)
  )

sim_data %>%
  ggplot(aes(x = t, y = y, color = mu_lab)) +
  geom_point(size = 1 / 2) +
  geom_line() +
  facet_wrap(~sigma_lab) +
  labs(
    x = "t",
    y = expression(y[t])
  )
```

```{r}
sim_data %>%
  group_by(mu_lab, sigma_lab) %>%
  summarise(
    Average = mean(y),
    StdDev = sd(y)
  )
```
Симулация

$$
y^{(1)}_{t} = e^{(1)}_t\\
y^{(2)}_{t} = 2y^{(1)}_{t} + e^{(2)}_t
$$

```{r}
n <- 100
y1 <- rnorm(n = n, mean = 0, sd = 1)
y2 <- 2 * y1 + rnorm(n = n, mean = 0, sd = 1)

tibble(y1, y2) %>%
  ggplot(aes(x = y1, y = y2)) +
    geom_point()

cov(y1, y2)
cor(y1, y2)
```

## Статистически своиства на AR(1)


$$
y_{t} = 2 + 0.5 y_{t - 1} + e_t
$$

Математическото очакване е линеен оператор

$$
\begin{aligned}
E(y_{t}) & = Е(2 + 0.5 y_{t - 1} + e_t)\\
         & = E(2) + E(0.5 y_{t - 1}) + \underbrace{E(e_t)}_{= 0 \text{ свойство на сл. пр.}} \text{ линейност}\\
         & = 2 + 0.5 E(y_{t - 1}) + 0\\
E(y_{t}) & = 2 + 0.5 E(y_{t - 1})
\end{aligned}
$$
Ако допуснем, че за всяко $t$ важи:

$$
E(y_t) = E(y_{t - 1}) = \mu
$$
Това допускане означава, че процесът $y_t$ е mean stationary (има стационарена средна стойност).


$$
\begin{aligned}
E(y_{t}) & = 2 + 0.5 E(y_{t - 1}) \\
        \mu & = 2 + 0.5\mu \implies \\
        (1 - 0.5)\mu & = 2\\
        \mu & =  \frac{2}{1 - 0.5} = 4
\end{aligned}
$$
$$
y_t = \delta + \alpha y_{t - 1} + e_t\quad e_t \sim WN(\sigma^2)
$$
$$
Ly_t = y_{t - 1}
$$
$$
\begin{aligned}
  y_t & = \delta + \alpha Ly_{t} + e_t\\
  y_t - \alpha Ly_{t} & = \delta + e_t\\
  (1 - \alpha L)y_t & = \delta + e_t\\
  y_{t} = \frac{\delta}{1 - \alpha L} + \frac{e_t}{1 - \alpha L}
\end{aligned}
$$
$$
\frac{1}{1 - \alpha}
$$

$$
S_n = 1 + \alpha + \alpha^2 + \alpha^3 + \alpha^4 + \alpha^5 + \ldots + \alpha^n\\
\alpha S_{n} = \alpha(1 + \alpha + \alpha^2 + \alpha^3 + \alpha^4 + \alpha^5 + \ldots + \alpha^n)\\
\alpha S_{n} = \alpha + \alpha^2 + \alpha^3 + \alpha^4 + \alpha^5 + \alpha^6 + \ldots + \alpha^n +  \alpha^{n + 1}\\
S_n - \alpha S_n = 1 - \alpha^{n + 1} \\
(1 - \alpha) S_n = 1 - \alpha^{n + 1} \\
S_n = \frac{1 - \alpha^{n + 1}}{1 - \alpha}
$$

$$
\alpha > 1, \lim_{n \to \infty} \alpha^{n + 1} = \infty\\
\alpha < -1, \lim_{n \to \infty} \alpha^{n + 1} = ???\\
-1 < \alpha < 1, \lim_{n \to \infty} \alpha^{n + 1} = 0\\
$$

$$
|\alpha| < 1 \implies \\
\lim_{n \to \infty }S_n = \lim_{n \to \infty }\frac{1 - \alpha^{n + 1}}{1 - \alpha} = \frac{1}{1 - \alpha}
$$

```{r}
## За alpha = 0.5
options(scipen=999)
(-0.5)^c(1:50)
```


```{r}
## За alpha = 0.5
options(scipen=999)
(0.5)^c(1:50)
```

```{r}
## За alpha = -2
(-2)^c(1:20)
```

$$
|\alpha| < 1\\
\frac{1}{1 - \alpha L} = (1 + \alpha L + \alpha^2 L^2 + \alpha^3L^3 + \ldots)
$$

$$
  y_{t} = \frac{\delta}{1 - \alpha L} + \frac{e_t}{1 - \alpha L}\\
  y_{t} = \delta(1 + \alpha L + \alpha^2 L^2 + \ldots) + e_t(1 + \alpha L + \alpha^2 L^2 + \ldots) \\
  y_{t} = (\delta + \alpha \delta + \alpha^2 \delta + \ldots) + e_t(1 + \alpha L + \alpha^2 L^2 + \ldots) \\
  y_{t} = \delta(1 + \alpha + \alpha^2 + \alpha^3 + \alpha^3 + \ldots) + e_t(1 + \alpha L + \alpha^2 L^2 + \ldots) \\
  y_{t} = \delta \frac{1}{1 - \alpha} + e_t(1 + \alpha L + \alpha^2 L^2 + \ldots) \\
  y_{t} = \delta \frac{1}{1 - \alpha} + (e_t + \alpha Le_t + \alpha^2 L^2e_t + \ldots)\\
  y_{t} = \delta \frac{1}{1 - \alpha} + (e_t + \alpha e_{t - 1} + \alpha^2 e_{t - 2} + \alpha^3 e_{t - 3}  + \ldots)\\
$$
$$
y_{t} = \delta \frac{1}{1 - \alpha} + (1e_t + \alpha e_{t - 1} + \alpha^2 e_{t - 2} + \alpha^3 e_{t - 3}  + \ldots)\\
  y_{t} = \frac{\delta}{1 - \alpha} + \sum_{j = 0}^{\infty}\alpha^{j} e_{t - j}
$$

$$
Ly_{t} = y_{t - 1}\\
L^2y_{t} = L(Ly_{t}) = Ly_{t - 1} = y_{t - 2}\\
L\delta = \delta\\
L^2\delta = \delta\\
\delta_1 = 1, \delta_2 = 1,\ldots, \delta_{t - 1} = 1,  \delta_t = 1
$$


$$
\begin{aligned}
  E(y_{t}) & = \frac{\delta}{1 - \alpha}\\
  E(y_{t}) & = E\left(\frac{\delta}{1 - \alpha} + \sum_{j = 0}^{\infty}\alpha^{j} e_{t - j}\right)\\
           & = E\left(\frac{\delta}{1 - \alpha}\right) + E\left(\sum_{j = 0}^{\infty}\alpha^{j} e_{t - j}\right) \\
           & = \frac{\delta}{1 - \alpha} + \sum_{j = 0}^{\infty}E(\alpha^{j} e_{t - j}) \\
           & = \frac{\delta}{1 - \alpha} + \sum_{j = 0}^{\infty}\alpha^{j} \underset{=0}{E( e_{t - j})} \\
  E(y_{t}) & = \frac{\delta}{1 - \alpha} \\
\end{aligned}
$$
Пример с $\alpha = 0.5, \delta = 2$:

$$
E(y_{t}) = \frac{2}{1 - 0.5} = 4
$$
$$
\begin{aligned}
  Var(y_t) & = E\left((y_t - E(y_t))^2\right)\\
  & = E\left(\left(
  \frac{\delta}{1 - \alpha} + \sum_{j = 0}^{\infty}\alpha^{j} e_{t - j} -
  \frac{\delta}{1 - \alpha}\right)^2\right)\\
  & = E\left(\left(
  \sum_{j = 0}^{\infty}\alpha^{j} e_{t - j}
  \right)^2\right)\\
\end{aligned}
$$

$$
\begin{aligned}
  Var(y_t) & = E\left(
  (1e_t + \alpha e_{t - 1} + \alpha^2e_{t - 2} + \ldots)(1e_t + \alpha e_{t - 1} + \alpha^2e_{t - 2} + \ldots)\right)\\
  & = E\left(
    \begin{array}{c}
    e_t^2 + \alpha e_{t}e_{t - 1} + \alpha^2e_{t}e_{t - 2} + \ldots +\\
    \alpha e_{t}e_{t - 1} \alpha^2 e_{t - 1}^2 + \alpha^3e_{t - 1}e_{t - 2} \ldots + \\
    \alpha ^2 e_{t}e_{t - 2} \alpha^2 e_{t - 1}^2 + \alpha^3e_{t - 1}e_{t - 2} \ldots +
    \end{array}
  \right)
\end{aligned}
$$
