---
title: "Untitled"
author: "Boyko Amarov"
date: "12/7/2021"
output: html_document
---

```{r setup, include=FALSE}
knitr::opts_chunk$set(echo = TRUE)
```

## Симулация на AR(1) процес

$$
y_{t} = 0.8 y_{t - 1} + e_t, e_t \sim WN(1)
$$
Теоретични автокорелации на модела
```{r}
0.8^2 # alpha^2
0.8^3 # alpha^3
0.8^4 # alpha^4
0.8^80
```

```{r}
set.seed(222)
ar1_sim <- arima.sim(model = list(ar = c(0.8)), n = 200)
# ?arima.sim
plot(ar1_sim)
```

```{r}
mean(ar1_sim)
```

Ако трябва да изберем между AR или МА процес, за да опише данните, как да направим
избор?

Функция на автокорелация (ACF):


$$
k = 0: \widehat{\rho}(y_{t}, y_{t}) = 1\\
k = 1: \widehat{\rho}(y_{t}, y_{t - 1})\\
k = 2: \widehat{\rho}(y_{t}, y_{t - 2})\\
$$
```{r}
acf(ar1_sim, plot = FALSE)
acf(ar1_sim, lag.max = 20)
?acf
```
## Симулация AR(1) с отрицателен коефициент

$$
y_{t} = -0.8y_{t - 1} + e_t, e_t \sim WN(1)
$$
```{r}
set.seed(222)
ar1_sim_neg <- arima.sim(model = list(ar = c(-0.8)), n = 200)
# ?arima.sim
acf(ar1_sim_neg)
pacf(ar1_sim_neg)
```

Частична автокорелационна функция

```{r}
pacf(ar1_sim)
pacf(ar2_sim)
```

Разлика между автокорелация и частична автокорелация



Сини прекъснати линии: 95% доверителен интервал

## Симулация от AR(2) процес

$$
y_{t} = 0.6y_{t - 1} + 0.2 y_{t - 2} + e_t, e_t \sim WN(1)\\
y_{t-1} = 0.6y_{t - 2} + 0.2 y_{t - 3} + e_{t - 1}\\
y_{t-2} = 0.6y_{t - 3} + 0.2 y_{t - 4} + e_{t - 2}\\
$$

```{r}
ar2_sim <- arima.sim(model = list(ar = c(0.6, 0.2)), n = 200)
acf(ar2_sim)
```



## Симулация на бял шум

$$
y_{t} = e_{t}
$$

```{r}
wn_sim <- arima.sim(n = 400, model = list())
plot(wn_sim)
acf(wn_sim, max.lag = 100)
```


```{r}
# ar1_sim_l1 <- stats::lag(ar1_sim)
# ar1_sim_all_lags <- cbind(ar1_sim, ar1_sim_l1)
```


## Симулация от MA(1)

$$
y_{t} = e_t + 0.95 e_{t - 1}, e_t \sim WN(1)
$$

```{r}
ma1_sim <- arima.sim(n = 200, model = list(ma = c(-0.95)))
acf(ma1_sim)
pacf(ma1_sim)
```

```{r}
set.seed(543)
series1 <- arima.sim(model = list(), n = 400)
series2 <- arima.sim(model = list(ar = c(0.9)), n = 400)
series3 <- arima.sim(model = list(ma = c(0.9)), n = 400)
series4 <- arima.sim(model = list(ar = c(-0.9)), n = 400)
series5 <- arima.sim(model = list(ar = c(0.6, 0.2)), n = 400)
series6 <- arima.sim(model = list(order = c(0, 1, 0)), n = 400)
```



















ARMA(2, 2)

$$
y_{t} = \phi_0 + \phi_1y_{t - 1} + \phi_2y_{t - 2} + e_t + \theta_1 e_{t - 1} + \theta_2e_{t - 2}
$$

ARMA(0, 0)

$$
y_{t} = \phi_0 + e_t
$$
ARMA(1, 0)

$$
y_{t} = \phi_0 + \phi_1 y_{t - 1} + e_t
$$

ARMA(0, 1)

$$
y_{t} = \phi_0 + e_t + \theta_1 e_{t - 1}
$$

ARIMA(0, 1, 0)

```{r}
plot(series6)
acf(series6, lag.max = 100)
pacf(series6)
```

ARMA(2, 0)

```{r}
plot(series5)
acf(series5)
pacf(series5)
```

ARMA(1, 0) с отрицателен коефициент $\phi_1$.

```{r}
plot(series4)
acf(series4)
pacf(series4)
```

ARMA(0, 1)

```{r}
plot(series3)
acf(series3)
pacf(series3)
```


ARMA(1, 0)

```{r}
plot(series2)
acf(series2)
pacf(series2)
```

Напълно случаен процес:

```{r}
plot(series1)
acf(series1)
pacf(series1)
```

## Оценка на коефициентите в ARMA(p, q)

```{r}
plot(series1)
acf(series1)
```

ARIMA(p, i, q)

$$
\text{order = c(0, 0, 0)}\\
y_{t} = \phi_0 + e_t, \quad e_t \sim WN(\sigma^2)
$$

```{r}
fit_1 <- arima(series1, order = c(0, 0, 0))
fit_1
```

aic: Akaike Information Criterion

```{r}
acf(series2)
pacf(series2)
```

$$
\text{order = c(1, 0, 0)}\\
y_{t} = \phi_0 + \phi_1 y_{t - 1} + e_{t}, e_{t} \sim WN(\sigma^2)
$$

```{r}
fit_2 <- arima(series2, order = c(1, 0, 0))
fit_2
```

Оценка на AR(1) модела с `arima`.

$$
\hat{y}_{t} = 0.1 + 0.91 \hat{y}_{t - 1}
$$

Остатъци:

$$
y_{t} - \hat{y}_{t}
$$

```{r}
tsdiag(fit_2)
```

```{r}
fit_3 <- arima(series2, order = c(0, 0, 0))
fit_3
```


```{r}
tsdiag(fit_3)
```
Истински модел, от който са генерирани данните в `series2` e

$$
y_{t} = 0.9y_{t - 1} + e_{t}, \quad e_t \sim WN(1)
$$
А в момента сме напаснали модел:
$$
y_{t} = \phi_0 + e_{t}
$$

```{r}
fit_4 <- arima(series2, order = c(1, 0, 0))
tsdiag(fit_4)
```
```{r}
fit_5 <- arima(series2, order = c(2, 0, 0))
tsdiag(fit_5)
```

```{r}
fit_5 <- arima(series2, order = c(12, 0, 0))
tsdiag(fit_5)
```

```{r}
fit_4
```



```{r}
fit_5
```

```{r}
series_sim <- arima.sim(model = list(ar = c(0.9)), n = 400)
fit_7 <- arima(series_sim, order = c(12, 0, 0))
fit_7
```

