---
title: "Untitled"
author: "Boyko Amarov"
date: "12/7/2021"
output: html_document
---

```{r setup, include=FALSE}
knitr::opts_chunk$set(echo = TRUE)
```

## Симулация на AR(1) процес

$$
y_{t} = 0.8 y_{t - 1} + e_t, e_t \sim WN(1)
$$
Теоретични автокорелации на модела
```{r}
0.8^2 # alpha^2
0.8^3 # alpha^3
0.8^4 # alpha^4
0.8^80
```

```{r}
set.seed(222)
ar1_sim <- arima.sim(model = list(ar = c(0.8)), n = 200)
# ?arima.sim
plot(ar1_sim)
```

```{r}
mean(ar1_sim)
```

Ако трябва да изберем между AR или МА процес, за да опише данните, как да направим
избор?

Функция на автокорелация (ACF):


$$
k = 0: \widehat{\rho}(y_{t}, y_{t}) = 1\\
k = 1: \widehat{\rho}(y_{t}, y_{t - 1})\\
k = 2: \widehat{\rho}(y_{t}, y_{t - 2})\\
$$
```{r}
acf(ar1_sim, plot = FALSE)
acf(ar1_sim, lag.max = 20)
?acf
```
## Симулация AR(1) с отрицателен коефициент

$$
y_{t} = -0.8y_{t - 1} + e_t, e_t \sim WN(1)
$$
```{r}
set.seed(222)
ar1_sim_neg <- arima.sim(model = list(ar = c(-0.8)), n = 200)
# ?arima.sim
acf(ar1_sim_neg)
pacf(ar1_sim_neg)
```

Частична автокорелационна функция

```{r}
pacf(ar1_sim)
pacf(ar2_sim)
```

Разлика между автокорелация и частична автокорелация



Сини прекъснати линии: 95% доверителен интервал

## Симулация от AR(2) процес

$$
y_{t} = 0.6y_{t - 1} + 0.2 y_{t - 2} + e_t, e_t \sim WN(1)\\
y_{t-1} = 0.6y_{t - 2} + 0.2 y_{t - 3} + e_{t - 1}\\
y_{t-2} = 0.6y_{t - 3} + 0.2 y_{t - 4} + e_{t - 2}\\
$$

```{r}
ar2_sim <- arima.sim(model = list(ar = c(0.6, 0.2)), n = 200)
acf(ar2_sim)
```



## Симулация на бял шум

$$
y_{t} = e_{t}
$$

```{r}
wn_sim <- arima.sim(n = 400, model = list())
plot(wn_sim)
acf(wn_sim, max.lag = 100)
```


```{r}
# ar1_sim_l1 <- stats::lag(ar1_sim)
# ar1_sim_all_lags <- cbind(ar1_sim, ar1_sim_l1)
```


## Симулация от MA(1)

$$
y_{t} = e_t + 0.95 e_{t - 1}, e_t \sim WN(1)
$$

```{r}
ma1_sim <- arima.sim(n = 200, model = list(ma = c(-0.95)))
acf(ma1_sim)
pacf(ma1_sim)
```

