---
title: "DF-test-BG"
author: "Boyko Amarov"
date: "1/4/2022"
output: html_document
---

```{r setup, include=FALSE}
knitr::opts_chunk$set(echo = TRUE)
```

```{r}
## install.packages("urca")
library(urca)
```


## Симулация 

Симулираме два времеви реда от процес на случайно лутане (random walk)

$$
y_{t} = y_{t - 1} + u_{t}
$$
ARIMA(p, d, q)
ARIMA(0, 1, 0)

```{r}
rw1 <- arima.sim(model = list(order = c(0, 1, 0)), n = 200)
rw2 <- arima.sim(model = list(order = c(0, 1, 0)), n = 200)
```


```{r}
plot(rw1)
plot(rw2)
```
Линеен регресионен модел:

$$
rw_{2,t} = \beta_0 + \beta_1 rw_{1, t} + e_t
$$


```{r}
summary(lm(rw2 ~ rw1))
```
## Степен на интеграция

$$
y_{t} = y_{t - 1} + u_{t}\\
y_{t} - y_{t - 1} =  u_{t}\\
\Delta y_{t} = u_{t}
$$
$y_{t}$ не е стационарен процес, защото има корен равен на единица. $\Delta y_{t}$ е
стационарен процес, тъй като $u_{t}$ е стационарен процес. Казваме, че $y_{t}$ е интегриран
от първа степен.

## Тест за корен равен на единица при AR(1)

$$
y_{t} = \phi_1 y_{t - 1} + u_{t} \\
y_{t} = \phi_1 L y_{t} + u_{t}\\
\underbrace{(1 - \phi_1 L)}_{\text{Полином на лаг- оператора}} y_{t} = u_{t}
$$
$$
\lambda - \phi_1 = 0
$$

Характеристично уравнение на AR(1)

$$
\lambda - \phi_1 = 0
$$

$$
\phi_1 = 1 \implies \text{ характеристичното уравнение има корен равен на единица (unit root)}
$$

$$
\underbrace{y_{t} - y_{t - 1}}_{\Delta y_{t}} = \phi_1 y_{t - 1} + u_{t} - y_{t - 1}\\
\Delta y_{t}= (\phi_1  - 1)y_{t - 1} + u_{t}\\
$$

$$
H_{0}: \phi_1 - 1 = 0 \iff \phi_1 = 1\\
H_1: \phi_1 < 1
$$
$$
\phi_1 < 1 \implies \phi_1 - 1 < 0s
$$

# Симулация 1 (случайно лутане)

$$
y_{t} = y_{t - 1} + u_{t}, u_{t} \sim WN(1)
$$

```{r}
set.seed(543)
rw <- arima.sim(model = list(order = c(0, 1, 0)), n = 200)
plot(rw)
```

```{r}
## ur: unit root, df: Dickey-Fuller
# ?ur.df
summary(ur.df(rw, type = "none", lags = 0))
```
lm(formula = z.diff ~ z.lag.1 - 1)

z.diff: $\Delta y_{t}$
z.lag.1: $y_{t - 1}$
-1: означава, че в линейния регресионен модел няма константа

Сравняваме стойността на t-статистиката: -0.703 с критичните стойности 

Critical values for test statistics: 
      1pct  5pct 10pct
tau1 -2.58 -1.95 -1.62

-0.703 > -1.62 => не можем да отхвърлим нулевата хипотеза (процесът има корен равен на единица)

## Симулация 2: (стационарен AR(1))

$$
y_{t} = 10 + 0.7 y_{t - 1} + u_t, u_t \sim WN(1)
$$
```{r}
set.seed(4323)
ar1_level <- 10 + arima.sim(model = list(ar = c(0.7)), n = 200)
plot(ar1_level)
```

```{r}
summary(ur.df(ar1_level, type = "none", lags = 0))
```
```{r}
summary(ur.df(ar1_level, type = "drift", lags = 0))
```
      1pct  5pct 10pct
tau2 -3.46 -2.88 -2.57

-5.106 < -3.46 => отхвърляме нулевата хипотеза при ниво на значимост 1 процент.


## Симулация 3: AR(1) с тренд

$$
y_{t} = 10 + 0.1t +  0.7 y_{t - 1} + u_t, u_t \sim WN(1)
$$

```{r}
set.seed(4323)
ar1_trend <- 10 + 0.1 * (1:200) + arima.sim(model = list(ar = c(0.7)), n = 200)
plot(ar1_trend)
```

```{r}
summary(ur.df(ar1_trend, type = "drift", lags = 0))
```

Не можем да отхвърлим нулевата хипотеза (процесът има корен = 1), защото
-1.0733 > -2.57.


```{r}
summary(ur.df(ar1_trend, type = "trend", lags = 0))
```
Сравняваме стойността на t-статистиката за $y_{t - 1}$ (z.lag.1) с критичните стойности:

      1pct  5pct 10pct
tau3 -3.99 -3.43 -3.13

-5.216 < -3.99 => отхвърляме нулевата хипотеза, че времевият ред има корен равен на единица.

$$
t-статистика = \frac{-0.243368 - 0}{0.046659} = -5.2158
$$
